【裁判字號】    89,上易,2313
【裁判日期】    900829
【裁判案由】    詐欺
【裁判全文】
臺灣高等法院刑事判決                          八十九年度上易字第二三一三號
    上 訴人 即
    被      告  戊○○
    選任辯護人  林德川
右上訴人即被告因詐欺案件，不服臺灣台北地方法院八十八年度易緝字第三０八號，
中華民國八十九年四月二十一日第一審判決（起訴案號：臺灣台北地方法院檢察署八
十二年度偵字第一八九三一號；移送併辦案號：台灣台北地方法院檢察署八十三年度
偵字第二三六、一０四七０、一一六０五、一二一七八號、台灣板橋地方法院檢察署
八十三年度偵字第一三八六八號）提起上訴，本院判決如左：
    主  文
原判決撤銷。
戊○○無罪。
    理  由
一、公訴意旨略以：被告戊○○係台北市○○○路○段一四七號八０七室加欣國際有
    限公司（下稱加欣公司）負責人，銷售蝦、蟹等漁類產品為業，竟意圖為自己不
    法之所有，於民國八十一年四月初起迄八月間即基於概括犯意，多次向大允國際
    貿易有限公司（下稱大允公司）代表人丁○○訛稱需魚蝦出貨，大允公司乃出貨
    價值新台幣（下同）三百六十萬元之漁貨與戊○○，嗣又陸續出貨累計一千二百
    萬元，戊○○乃持案外人王介仁、江梅禎、曾照祥之支票及其簽發之本票充為貨
    款交付與大允公司，惟屆到期日，均遭退票，又催討無著，大允公司始知受詐，
    因認被告戊○○涉犯刑法第三百三十九條第一項之罪嫌云云。
二、按犯罪事實應依証據認定之，無証據不得推定其犯罪事實；又不能証明被告犯罪
    者，應諭知被告無罪之判決；刑事訴訟法第一百五十四條及第三百零一條第一項
    分別定有明文。又刑事訴訟法上所謂認定犯罪事實之證據，係指足以認定被告確
    有犯罪行為之積極證據而言，該項證據自須適於被告犯罪事實之認定，始得採為
    斷罪資料。事實之認定應憑證據，如未能發現相當證據或證據不足以證明，自不
    能以推測或擬制之方法，以為裁判基礎。且認定不利於被告之事實，須依積極證
    據，苟積極證據不足為不利於被告事實之認定時，即應為有利於被告之認定，更
    不必有何有利之證據。又告訴人之告訴係以使被告受刑事訴追為目的，是其陳述
    是否與事實相符，仍應調查其他證據以資審認（最高法院三十年上字第八一六號
    、四十年台上字第八六號、五十二台上字第一三００號判例參照）。次按刑法第
    三百三十九條第一項詐欺罪之成立，以意圖為自己或第三人不法所有，以詐術使
    人將本人或第三人之物交付為要件。所謂以詐術使人交付，必須被詐欺人因其詐
    術而陷於錯誤，若其所用方法，不能認為詐術，亦不致使人陷於錯誤，即不構成
    該罪（最高法院四十六年度台上字第二六０號判例參照）。
三、公訴人認被告涉犯詐欺取財罪嫌，無非係以告訴人之指訴、出貨明細表及被告簽
    發、交付之票據、退票理由單為憑。然訊據被告堅決否認有前開犯行，辯稱因遭
    國外客戶倒債，致週轉不靈，無力支付貨款，但已盡力清償部分，非如告訴人所
    言積欠貨款一千二百萬元未償，至伊與告訴人之對帳單雖記載一千二百萬元，伊
    並有簽發本票面額各九百三十萬元、四十萬元之本票二紙及交付丙○○、曾照祥
    簽發面額各二百萬元之支票，但此乃因伊當時債務纏身，疲於應付，為求先行安
    撫告訴人，遂應乙○○要求之數字書立對帳單及交付票據，惟當時有言明日後仍
    需詳細對帳以確定應付帳款數額等語。
四、查告訴人固主張被告自八十一年四月至八月間訂購漁貨累計達一千二百萬元，雖
    交付王介仁為發票人之支票充為貨款，但屆期均遭退票，迭經催討，被告始簽立
    對帳單，並於八十一年十月十五日簽發面額各九百三十萬元、四十萬元之本票二
    紙及交付丙○○、曾照祥簽發面額各二百萬元之支票，換回原交付由王介仁簽發
    之支票，惟前開票據屆期仍不獲兌現，並提出對帳單、本票及支票以佐其說。惟
    依告訴人所提出貨明細表及估價單，縱認告訴人主張大暘公司部分亦應含括於被
    告訂貨之總金額一節非虛，但經統計結果為：（一）大允公司部分：１八十一年
    四月份：訂貨金額三百七十萬零七百二十三元，已收五十六萬九千六百四十二元
    ，待收三百十三萬一千零八十一元；２八十一年五月份：訂貨金額四百二十五萬
    四千八百元，已收貨款（含票據）三百一十四萬二千二百七十二元，待收一百一
    十一萬二千五百二十八元；３八十一年六月份：訂貨金額為二百五十四萬四千八
    百六十五元，已收貨款（含票據）十萬七千一百四十元，待收二百四十三萬七千
    七百二十五元；４八十一年七月份：訂貨金額為十一萬七千八百六十四元，已收
    貨款（含票據）二百七十五萬元，溢收二百六十三萬二千一百三十六元；５八十
    一年八月份：訂貨金額為四十七萬九千三百七十九元，未收任何貨款。總計訂貨
    金額為一千一百零九萬七千六百三十一元，已收貨款（含票據）四百五十二萬八
    千五百七十七元。（二）大暘公司部分：八十一年四月至八月份計訂貨三百九十
    七萬七千五百四十五元，已收貨款（含票據）六百三十五萬元七千元。証人即大
    允公司、大暘公司實際負責與被告交易之乙○○復到庭結証稱：訂貨明細表上註
    記之票據凡四、五、六月份均有兌現，七月份有無兌現不復記憶，八月三十一日
    、十月一日、十月二日之票據即未說明（見本院九十年七月十七日訊問筆錄）。
    依此將前開已收票據在七月份至十月份期者均予扣除後，被告仍付款達三百三十
    八萬一千三百四十元。而除前開票據外，被告另提出由加欣公司簽發之下列支票
    四紙：１票號AA0000000，八十一年五月二十五日期，面額五十萬元；２票號
    AA0000000，八十一年六月四日期，面額二百五十萬元；３票號AA0000000，八十
    一年六月十五日期，面額二百萬元；４票號AA0000000，八十一年七月十一日期
    ，面額八萬零四百十八元，經本院函查結果，該四紙支票確均由大允公司乙○○
提示兌現，有上開四紙支票正反面影本在卷可稽。綜上，被告計向大允公司、大
    暘公司訂貨一千五百零七萬五千一百七十六元，而被告至少已付八百四十六萬一
    千七百五十八元。果被告蓄意訛詐漁貨，何須陸續付款高達八百四十六萬一千七
    百五十八元？
五、查被告辯稱其遭國外客戶倒債一節，業據提出Steven Holden具名之傳真二份為
    佐。証人即前加欣公司職員甲○○亦結証稱：「加欣公司在八十一年中遭紐西蘭
    的Steven Holden倒帳約美金三十萬元左右，正確的數字我不太清楚，及澳洲的
    Austpak公司倒帳約美金幾萬元：：被紐西蘭倒帳是陸續被倒帳的，我們是在二、
    三個月內陸續匯出的，被倒帳三十萬美金是我們對帳的結果，對方有傳真過來說
    那是他個人的問題，會再補貨過來，但並沒有補來。遭倒帳後開闢新貨源有繼續
    付帳，因當時我們認為我們會撐得過去。」（見本院八十九年十月十七日訊問筆
    錄）足証被告所辯應堪採信。
六、告訴人雖提出面額一千二百萬元之對帳單及被告簽發之面額九百三十萬元、四十
    萬元之本票二紙及丙○○、曾照祥簽發面額二百萬元之支票各一紙，謂被告訂購
    漁貨一千二百萬元，分文未償，而指稱被告有詐欺犯嫌。然証人乙○○証稱對帳
    單之一千二百萬元係本金八百一十萬元加上日後分期償還之三年利息計算而得（
    見本院九十年七月十七日訊問筆錄）。參諸上述被告向大允、大暘公司訂貨總金
    額高達一千五百零七萬五千一百七十六元，益証被告辯稱確有陸續支付部分貨款
    等語非虛。
七、綜上說明，被告固於八十一年四月至八月間，以加欣公司名義向大允公司、大暘
    公司訂購漁貨高達一千五百零七萬五千一百七十六元，惟其因於該段期間內遭國
    外客戶倒債美金三十餘萬元，致週轉困難，然被告仍陸續支付至少八百四十六萬
    一千七百五十八元。是被告並未施用詐術向大允或大暘公司騙取漁貨，亦無不法
    所有意圖，雖其仍積欠部分貨款未償，惟此應為單純之民事糾葛，而不應逕以詐
    欺取財罪相繩。此外復查無其他積極証據足資証明被告有何詐欺取財犯行，自屬
    不能証明被告犯罪。原審未察，遽為被告有罪之判決，容有未洽。被告上訴否認
    犯罪，指摘原判決不當，為有理由，應由本院予以撤銷改判，另為無罪之諭知。
八、移送併辦部分（台灣台北地方法院檢察署八十三年偵字第二三六號、八十三年度
    偵字第一０四七０號、八十三年偵字第一一六０五號、八十三年度偵字第一二一
    七八號、台灣板橋地方法院檢察署八十三年偵字第一三八六八號）：因本案應為
    無罪諭知，本院自無從併予審理移送併辦部分，爰退回由檢察官續行偵辦，以臻
    妥適。
據上論斷，應依刑事訴訟法第三百六十九條第一項前段、第三百六十四條、第三百零
一條第一項，判決如主文。
本案經檢察官費玲玲到庭執行職務。
中      華      民      國    九十      年      八      月    二十九    日
                                臺灣高等法院刑事第十三庭
                                    審判長法  官  蔡    燉
                                          法  官  李  春  地
                                          法  官  盧  彥  如
右正本證明與原本無異。
不得上訴。
                                          書記官  何  閣  梅
中      華      民      國    九十      年      八      月    二十九    日


司法院資訊處製作；財團法人民間司法改革基金會備份。
